臺灣士林地方法院民事判決　　　　　　　100年度訴字第886號
原　　　告　張貴妃
被　　　告　徐玉珍
上列當事人間侵權行為損害賠償事件，本院於民國100 年10月13
日言詞辯論終結，判決如下：
    主  文
原告之訴及假執行之聲請均駁回。
訴訟費用由原告負擔。
    事實及理由
一、原告起訴主張：原告與訴外人王龍為夫妻，被告為有夫之婦
    並育有2 女，被告明知王龍為有配偶之人，仍自民國90年起
    至99年間，利用原告維持家計而外出工作時，與王龍在原告
    家中為相姦行為，或利用原告在家照顧扶養失智老人時，與
    王龍在賓館等地為多次通姦行為，且被告與王龍之相姦行為
    ，業經本院刑事庭以99年度簡上字第1143號判決有罪確定，
    二人確有如上開確定判決附表所示之多次通姦行為（下稱系
    爭相姦行為）。被告更於王龍工作場所之新北市二重國民小
    學，以家屬身分向學校請領王龍之薪資，致原告於辦理王龍
    往生事宜時，迭遭校方質疑，更於刑事訴訟過程未有悔意多
    次以言語傷害原告，甚且於相姦期間親筆教唆訴外人王龍謀
    害原告，王龍受被告之壓力，於原告知悉系爭通姦行為之5
    日內，因羞愧在家中自殺身亡，原告迄今仍居住在該房屋內
    ，終日飽受折磨與煎熬，且因被告與訴外人王龍間之系爭通
    姦行為，致身心俱疲而無法工作，被告以背於善良風俗之方
    法侵害原告之身體權、健康權、自由權，致原告受有如下損
    害：(一)減少勞動力收入之損害新臺幣（下同）53萬4,830 元
    ：原告於事發前每月薪資2 萬2,284 元，因系爭通姦行為受
    嚴重打擊已一年無法工作，未來一年亦無法工作，受有2 年
    勞動力收入之損失。(二)增加生活費用4 萬5,000 元：被告與
    王龍所為之通姦行為，致原告增加家中生活費及支出賓館費
    用。(三)不當得利之損害19萬5,570 元：王龍支付被告9 萬9,
    000 元，被告業於本院刑事庭亦承認收受該筆費用。另王龍
    更將原告所有之金飾2 次變賣，所得各3 萬2,550 元、6 萬
    4,020 元，共計9 萬6,570 元支付被告。(四)身體、健康、名
    譽或自由之非財產上損害1 萬元以上20萬元以下：原告因系
    爭相姦行為，需面對無止盡之折磨，長期無法工作，身體精
    神遭受嚴重打擊。為此，依侵權行為及不當得利法律關係訴
    請被告給付云云，並聲明：(一)被告應給付原告77萬5,370 元
    ，及自起訴狀繕本送達翌日起至清償日止，按年息5 ％計算
    之利息。(二)願供擔保請准宣告假執行。
二、被告則以：被告因系爭相姦行為，前經本院刑事庭判決有期
    徒刑2 年確定，而易科罰金65萬7,900 元，至原告所提起之
    刑事附帶民事部分，則經本院民事庭以99年度訴字第1492號
    判決賠償原告40萬元確定（下稱1492號確定判決），被告為
    此已匯款41萬4,877 元至原告帳戶給付，原告以同一事由提
    起本件訴訟，顯係重複起訴。王龍自殺一事，係其個人行為
    ，被告無任何加害行為，復無侵害原告人格、身體、健康、
    自由權之故意，原告主張其因此減少勞動力及增加生活上費
    用並無理由。被告並未向新北市二重國民小學以王龍配偶身
    分請領薪資。而被告與王龍育有一女，由被告獨力扶養，王
    龍前因在家照顧失智母親，長達8 、9 年間未有工作，於母
    親去世後，始重新投入職場，王龍見被告生活辛苦收入不穩
    定，為給予被告生活上支援，始匯款9 萬元予被告，被告取
    得該款項非無法律上原因。至王龍所出售之金飾，原為被告
    所有，僅被告委託王龍代為出售，自無原告所稱之侵權行為
    或不當得利情事等語置辯，並聲明：(一)原告之訴駁回。(二)願
    供擔保請准宣告免為假執行。
三、經查：
  (一)如下事實為兩造所不爭執：
  1.原告與訴外人王龍為夫妻，共同居住在新北市○○區○○路
    82巷30弄3 號3 樓房屋，王龍業於99年3 月27日在上開住處
    自殺死亡。
  2.原告以被告與王龍有相姦、通姦行為而於99年3 月22日提起
    妨害家庭告訴，案經臺灣士林地方法院檢察署檢察官以99年
    度偵字第8125號認為被告涉犯相姦罪而聲請簡易判決處刑後
    ，由本院刑事庭以99年度審簡字第1143號刑事簡易判決被告
    犯相姦罪，處有期徒刑2 年，如易科罰金，以900 元折算1
    日。被告及臺灣士林地方法院檢察署檢察官均提起上訴，經
    本院99年度簡上字第186 號受理後，均於100 年2 月22日撤
    回上訴而確定。
  3.原告於前開刑事案件審理中提起附帶民事訴訟，主張被告與
    王龍因同事關係而相識，被告明知王龍為原告之夫，竟與王
    龍有系爭相姦行為，致原告精神上受有極大之痛苦，依侵權
    行為法律關係，請求被告賠償精神慰撫金500 萬元。案由本
    院刑事庭移送民事庭審理，而經1492號確定判決命被告給付
    原告40萬元及利息，被告已於100 年3 月4 日匯款41萬4,86
    7 元予原告而清償。
  (二)上開事實，且有法務部戶役政查詢資料（臺灣士林地方法院
    檢察署99年度真字第8125號卷第7 頁）、臺灣板橋地方法院
    檢察署相驗屍體證明書（本院士林簡易庭99年度士簡附民字
    第91號卷第22頁，下稱附民卷）、臺灣士林地方法院檢察署
    檢察官99年度偵字第8125號聲請簡易判決處刑書（附民卷第
    2 頁以下）、本院刑事庭99年度審簡字第1143號刑事簡易判
    決（本院卷第11頁以下）、本院99年度訴字第1492號民事判
    決（本院卷第46頁以下）、匯款單影本（本院卷第72頁）等
    ，附卷可稽，並經本院調取99年度偵字第8125號、99年度審
    簡字第1143號、99年度士簡附民字第91號、99年度簡上字第
    186 號、99年度訴字第1492號等卷宗查核無誤，均堪認為真
    實。
四、按除別有規定外，確定之終局判決就經裁判之訴訟標的，有
    既判力；訴訟標的為確定判決之效力所及者，法院應以裁定
    駁回之，民事訴訟法第400 條第1 項、第249 條第1 項第7
    款分定有明文。是訴訟法上所謂一事不再理之原則，乃指同
    一事件已有確定之終局判決者而言。其所謂同一事件，係就
    同一當事人就同一法律關係而為同一之請求者而言（最高法
    院19年上字第278 號判例意旨參照）。而為訴訟標的之法律
    關係，於確定之終局判決中已經裁判者，就該法律關係即有
    既判力，有一事不再理原則之適用，而所謂既判力不僅關於
    其言詞辯論終結前所提出之攻擊防禦方法有之，即其當時得
    提出而未提出之攻擊防禦方法亦有之（最高法院51年台上字
    第665 號判例意旨參照），且當事人提起之訴是否為既判力
    之效力所及，為法院應依職權調查之事項，自無待於當事人
    主張。查本件原告前以本院99年度訴字第1492號（以下稱14
    92號事件）起訴請求被告給付，主張被告因與原告之配偶即
    訴外人王龍有系爭相姦行為，而依據侵權行為損害賠償請求
    權，請求被告給付500 萬元之精神慰撫金。案經1492號確定
    判決命被告給付原告40萬元，及自99年8 月28日起至清償日
    止，按年息5 ％計算之利息，並駁回原告其餘之訴而確定，
    業據本院調取1492號事件卷宗查核無誤。是核1492號事件中
    ，原告就被告所為系爭相姦行為請求賠償慰撫金，其當事人
    、訴訟標的法律關係及給付，均與其在本件訴訟就請求賠償
    1 萬元以上、20萬元以下非財產上損害賠償部分相同，為同
    一事件，且就該部分之訴於本件訴訟中所提出之攻擊防禦方
    法，均為在1492號事件最後事實審言詞辯論終結前已提出或
    得提出者。是本件原告請求被告給付1 萬元以上、20萬元以
    下之身體、健康、名譽或自由之非財產損害賠償部分，為14
    92號確定判決既判力效力所及，原告不得復行提起同一訴訟
    。揆之前揭規定及說明，應認其此部分之訴為不合法，當予
    駁回。至原告其餘請求，雖於1492號事件審理中，亦曾提出
    引用部分相同之證據，但因非屬同一訴訟標的及給付，尚無
    從因此認係同一事件，被告抗辯該部分亦係重複起訴，尚有
    誤會。
五、茲原告之請求除上開違反一事不再理原則，而應予駁回部分
    外，其餘主張依據侵權行為損害賠償請求權及不當得利返還
    請求權，訴請被告給付，被告則以前開情詞置辯。本院判斷
    如下：
  (一)關於原告訴請被告給付侵權行為損害賠償部分：
  1.按「因故意或過失，不法侵害他人之權利者，負損害賠償責
    任。」；「不法侵害他人之身體或健康者，對於被害人因此
    喪失或減少勞動能力或增加生活上之需要時，應負損害賠償
    責任。」；「不法侵害他人之身體、健康、名譽、自由、信
    用、隱私、貞操，或不法侵害其他人格法益而情節重大者，
    被害人雖非財產上之損害，亦得請求賠償相當之金額。」民
    法第184 條第1 項前段、第193 條第1 項、第195 條第1 項
    前段分別定有明文。次按損害賠償之債，以有損害之發生及
    有責任原因之事實，並二者之間，有相當因果關係為成立要
    件。故原告所主張損害賠償之債，如不合於此項成立要件者
    ，即難謂有損害賠償請求權存在（最高法院48年度台上字第
    481 號判例意旨參照）。至所謂相當因果關係，係以行為人
    之行為所造成之客觀存在事實，依經驗法則，可認通常均可
    能發生同樣損害之結果而言；如有此同一條件存在，通常不
    必皆發生此損害之結果，則該條件與結果並不相當，即無相
    當因果關係；不能僅以行為人就其行為有故意過失，即認該
    行為與損害間有相當因果關係（最高法院90年度台上字第77
    2 號判決意旨參照）。是侵權行為損害賠償請求權人得向侵
    權行為人請求之範圍，必以所受損害，與責任原因事實間，
    依其情形均可發生同樣之損害，始堪肯認在得請求賠償之列
    。然按「當事人主張有利於己之事實者，就其事實有舉證之
    責任。」民事訴訟法第277 條前段亦有規定，是民事訴訟如
    係由原告主張權利者，應先由原告負舉證之責，若原告先不
    能舉證，以證實自己主張之事實為真實，則被告就其抗辯事
    實即令不能舉證，或其所舉證據尚有疵累，亦應駁回原告之
    請求（最高法院17年上字第917 號判例意旨參照）。
  2.原告主張被告有系爭相姦行為，固為被告所不爭執，但關於
    原告另稱被告有以王龍家屬身分向學校請領薪資、教唆王龍
    謀害原告、王龍因被告壓力而在住處自殺死亡，及被告於刑
    事訴訟程序中未有悔意，且多次以言詞與傷害原告名譽人格
    權等節，則為被告所否認。原告就此雖提出被告所書字據（
    本院卷第10頁）、被告致王龍函件（本院卷第76頁）、本院
    99年度審簡字第1143號刑事簡易判決書（本院卷第11頁以下
    ）等文書為證。然參照上開文書證據內容，其中本院99年度
    審簡字第1143號刑事簡易判決僅得證明被告經判決有罪之事
    實，被告所立字據上載內容，則已載明係準備提出答辯時所
    預擬之辯詞，而被告所書予王龍之函件，則係對於王龍未給
    付金錢之指摘，均難以資為原告主張被告有上情侵權行為存
    在之證據。而王龍係出於自己意思決定而自殺死亡，且與被
    告行為間有何關聯不明，故縱王龍在其與原告共同之住處自
    殺使原告因此感受痛苦，亦非應由被告負擔侵權行為損害賠
    償之行為。是原告所主張被告之侵權行為，除上開相姦行為
    外，餘均不能認為存在或應由被告負擔損害賠償責任，而得
    許由原告請求損害賠償。
  3.原告以被告有系爭相姦行為而侵害其權利，以此所提出之各
    項請求，悉為被告所否認，依據上開法律規定及舉證責任分
    配之法則，即應由原告負舉證責任。原告主張因被告之系爭
    相姦行為，致受精神上痛苦而無法工作，而受有24個月期間
    減少勞動力收入53萬4,830 元一節，雖據提出薪資扣繳憑單
    （本院卷第22頁以下）及行政院衛生署臺北醫院所出具之診
    斷證明書（本院卷第89頁）為證。惟觀之該診斷證明書所載
    ，原告雖經診斷罹患精神官能性憂鬱症，但其乃於100 年9
    月7 日方赴該院初診，距離原告於99年3 月22日向臺彎士林
    地方法院檢察署檢察官對被告提出告訴及王龍於同年月27日
    自殺死亡，已近1 年6 月，至其罹患該病症之原因究竟為何
    不明，且尚難憑此推認原告於過去12個月及未來12個月期間
    ，確因此無法工作而受有按月以2 萬2,284 元計算之53萬4,
    830 元薪資收入減少損害。至原告另主張被告與王龍相姦行
    為，致增加家庭生活支出及賓館費用共4 萬5,000 元等情，
    並引用其在本院刑事庭99年度簡上字第1143號案件審理時所
    提出之照片為證。而被告與王龍有如刑事確定判決附表所載
    ，在王龍與原告共同住處及賓館等處所相姦行為，為兩造所
    不爭，但原告究竟因此增加何種生活上之支出、該等生活上
    支出或賓館費用係由何人支出及金額若干等項，均未據原告
    提出任何證據以實其說，洵難認其此主張為有憑，要為不能
    採取。
  (二)關於訴請被告返還不當得利部分：按「無法律上之原因而受
    利益，致他人受損害者，應返還其利益。雖有法律上之原因
    ，而其後已不存在者，亦同。」民法第179 條雖有明文。惟
    主張不當得利請求權存在之當事人，對於不當得利請求權之
    成立要件應負舉證責任，即應證明他方係無法律上之原因而
    受利益，致其受有損害。如受利益人係因其給付而得利時，
    所謂無法律上之原因，即指其給付欠缺給付之目的，故主張
    該項不當得利請求權存在之當事人，自應舉證證明其欠缺給
    付之目的，始符舉證責任分配之原則。原告主張被告自王龍
    處受領金錢9 萬9,000 元及變賣原告所有金飾所得各3 萬2,
    550 元、6 萬4,020 元，合計19萬5,570 元，而受有不當得
    利云云，並提出被告存摺（本院卷第23頁以下）及王龍書立
    之記帳資料（本院卷第27頁以下）等為證。參照上述原告提
    出王龍記帳資料，雖在摘要欄內詳細記載自98年10月2 日起
    至99年3 月2 日止，分別因「薪資」、「Salary」、「年終
    獎金」、「除夕夜壓歲錢紅包」等原因而匯款或給付該款項
    予被告，並有將出售金飾所得款項各3 萬2,550 元、6 萬4,
    020 元，存入被告開設之帳戶等情。然原告主張王龍所出售
    之金飾為其嫁妝一節，同為被告否認，原告就此未能進一部
    舉證證明，已嫌無據。而王龍之薪資所得及其出售金飾所得
    款項，均為其個人財產，自有處分權，被告與王龍交往多年
    ，王龍交付金錢予被告，有出於贈與、共同生活支出或其他
    原因之可能，不能率予推論被告係無法律上之原因而受領。
    此外，未據原告進一步舉證被告係無法律上之原因而受利益
    ，致其受有損害。揆之上揭規定及說明，應認其此部分之請
    求同屬乏憑，為不核許。
六、從而，原告主張依據侵權行為損害賠償及不當得利之法律關
    係，訴請被告給付，為無理由，應予駁回。
七、原告之訴既經駁回，所為假執行之聲請亦失所附麗，應併予
    駁回之。至兩造其餘攻擊防禦方法，經本院悉予審酌後，認
    均無礙於本件之判斷。
八、據上論結，原告之訴為無理由，依民事訴訟法第78條判決如
    主文。
中    華    民    國   100    年    10    月    31    日
                  民事第二庭  法  官  蕭錫証
以上正本證明與原本無異。
如對本判決上訴，應於判決送達後20日內向本院提出上訴狀，若
委任律師提起上訴者，應一併繳納上訴審裁判費，否則本院得不
命補正逕行駁回上訴。
中    華    民    國   100    年    11    月     2    日
                              書記官  何婉菁